臺灣臺南地方法院民事判決
109年度訴字第2071號
原      告  葉桂珍  

被      告  林正章  

            郭美祺  

            李錦河  


            國立成功大學管理學院

法定代理人  黃宇翔  
共      同
訴訟代理人  林宗翰律師
上列當事人間請求侵權行為損害賠償事件，經本院於民國110年9
月14日言詞辯論終結，判決如下：
    主  文
原告之訴駁回。
訴訟費用由原告負擔。
    事實及理由
甲、程序部分：
　㈠按有權利能力者，有當事人能力。非法人之團體，設有代表
    人或管理人者，有當事人能力。中央或地方機關，有當事人
    能力。民事訴訟法第40條第1、3、4項分別定有明文。又原
    告之訴，被告無當事人能力者，其訴不合法，且無從命補正
    ，法院應以裁定駁回之，亦據民事訴訟法第249條第1項第3
    款規定可明。
　㈡本件原告起訴請求侵權行為損害賠償，雖併列國立成功大學
    管理學院（下稱成大管理學院）為共同被告，惟依大學法第
　　第11條規定大學下設學院，另依成功大學組織規程第6條第7
    款規定，本大學設管理學院（含高階管理碩士在職專班、經
    營管理碩士學位學程）（見本院卷第121頁），可知成大管
    理學院僅為成功大學內部學術單位，既非獨立法人，亦非屬
    非法人團體，更非中央或地方機關，並無當事人能力。是原
    告將其併列為本件訴訟被告，此部分起訴顯不合法。
  ㈢原告雖陳稱：成大管理學院係依上開大學法、該校組織規程
    設置之編制内組織，置院長1人、副院長2人及秘書等職員若
    干人，分層負責執行工作事項及受分配經費等情（見本院卷
    第124頁成功大學各學院分層負責明細表），然此亦徵成大
    管理學院僅為成功大學內部學術執行單位，並無獨立財產，
    欠缺實體法上之權利能力，原告執此遽謂其應具當事人能力
    ，容有誤會，自無可採。
乙、實體部分：
一、原告主張：
  ㈠原告於民國（下同）106年4月19日至109年11月6日任成大管
    理學院企管系教授、主任兼該系教師評審委員會（下稱系教
    評會）召集人。被告李錦河為企管系具教師資格之舊制助教
    （即於86年3月21日前取得證書者），其於106年3月24日向
    系教評會申請滿60歲免受評量，依成功大學教師評量要點第
    2條第3項第5款，及成大管理學院教師評量要點第2條第3項
    第5款規定，舊制助教如年滿60歲，得免受評量，不須實質
    審查或投票。是原告於106年3月24日召開系教評會（下稱10
    6年3月24日系教評會議），審議李錦河之105學年度教師評
    量案（下稱李錦河105學年度教師評量案），確認李錦河已
    年滿60歲（於43年11月17日生），得免受評量，而作成免予
    評量之決定，並送管理學院複審。
  ㈡又原告已於106年4月10日指示系辦人員將106年3月24日系教
    評會議資料送交管理學院，經被告郭美祺在該會議紀錄親核
    「管理學院106年4月10日收件章」，並註明「17:30PM」等
    字。參成大管理學院於106年4月19日召開105學年度第8次教
    師評審委員會會議紀錄（下稱106年4月19日院教評會議），
    亦記載：「說明：㈡企管系李錦河助教接受評量案業經企管
    系106年3月24日105學年度第2學期第1次教評會審議決議，
    檢附教評會會議紀錄暨附件（即評量資料）」；另原告於10
    7年5月29日再指示系辦人員將106年3月24日系教評會議資料
    送交管理學院，亦由郭美祺親收，有該院107年5月29日收訖
    章為憑。足證李錦河105學年度教師評量案，確經106年3月2
    4日系教評會審議免予評量在案。
  ㈢而被告林正章時任成大管理學院院長兼院教評會召集人，郭
    美祺則為該管理學院之執行秘書，其二人當時為挪用教育部
    經費，欲將李錦河計入企管系之行政人力，使之得向外募款
    ；但因李錦河曾有汙衊系友、校友情況，故原告認為不妥。
    林正章及郭美祺竟先於106年4月19日院教評會議決議紀錄，
    登載：「二、企管系教評會並未依本校教師評量要點...等
    有關規定，實質審查李錦河助教評量案，……。該系決議本會
    無從審議，爰送教務處逕依規定辦理。」；後於107年6月7
    日院教評會議決議紀錄（下稱107年6月7日院教評會議），
    再登載：「二、企管系未依教務處函將李錦河105學年度評
    量案審議結果送本會審議，本案送校方依規定辦理」等不實
    內容。
  ㈣然依上所述，原告已依規定辦理李錦河105學年度教師評量案
    之初審，並送交管理學院複審，林正章及郭美祺對「原告行
    政所託」（意指將106年3月24日系教評會議送交管理學院複
    審），本應依規定執行職務辦理複審，然其等竟於上開兩次
    院教評會議，以原告所召開之106年3月24日系教評會未依規
    定實質審查李錦河105學年度教師評量案，院教評會無從審
    議為由，而未將該次系教評會議資料送交教務處或校方處理
    ，應屬共同違背對於「原告行政所託」應執行之職務。
  ㈤茲因林正章及郭美祺共同違背上開職務，致使李錦河兩度向
    原告申訴，並持剪刀恐嚇、公然侮辱原告要殺他等情，前經
    原告對該三人分別提出偽造文書及妨害自由告訴，其等三人
    又於臺灣臺南地方檢察署（下稱臺南地檢署）偵查中，分別
    為下列虛偽陳述；⑴林正章於108年8月10日陳稱：「原告未
    依學校規定提供李錦河評量資料」等語（臺南地檢署108年
    度偵字第7430號原告告訴林正章及郭美祺妨害自由案件）。
　　⑵李錦河於108年9月11日陳稱：「依據學校教師評量要點規
    定，已年滿60歲者得免受評量，然原告一直說伊不受滿60歲
    免受評量規定保障，所以他才會對原告持剪刀爭執」等語（
    臺南地檢署107年度偵字第987號原告告訴李錦河妨害自由案
    ）。⑶郭美祺於108年8月10日及109年11月6日陳述：「伊是
    依照行政程序處理評量事宜」、「伊便將企管系及管理學院
    的會議紀錄直接送教務處依規定處理」等語。共同誣指原告
    行政錯誤之情詞，而均獲不起訴處分。
　㈥原告前遭李錦河持剪刀恐嚇及公然侮辱，事後始終處於恐懼
    中，苦思不得其解，乃至109年11月13日收受臺南地檢署不
    起訴處分書，方確認林正章及郭美祺故意共同違背對於「原
    告行政所託」之職務，未將106年3月24日系教評會審查李錦
    河105學年度教師評量案資料送交教務處，致使李錦河兩度
    以企管系為申訴對象，不實申訴原告未依規定審議伊之教師
    評量案，足見李錦河有恐嚇及公然侮辱原告之故意。被告三
    人再於臺南地檢署為虛偽陳述，共同誣指為原告之行政錯誤
    等情詞，意圖共同嫁禍於原告。事後原告縱已退休，仍唯恐
    生命安全遭被告等人持續迫害，身心受損嚴重。
　㈦再林正章及郭美祺當時為成大管理學院聘任之公職人員，共
    同利用辦理該院教師評量案之機會，故意違背對於「原告行
    政所託」之職務，與受評人李錦河共同不法侵害原告之名譽
    、身心健康等人格法益，且情節重大。成大管理學院應與該
    三人連帶負損害賠償責任。是依民法第184條第1項、第185
    條、第186條第1項、第188條第1項及第195條第1項規定，訴
    請其等應連帶賠償原告因本件支出律師費新臺幣（下同）5
    萬元及精神慰撫金10萬元，並應於成大管理學院網頁刊登道
    歉啟事，以回復原告名譽。
  ㈧並聲明：被告應連帶給付原告15萬元，及自起訴狀繕本送達
    翌日起至清償日止，按週年利率百分之5計算之利息；並應
    於成大管理學院網頁刊登道歉啟事。（見卷第163頁）
二、被告答辯：
  ㈠依原告主張之侵權行為事實發生於000年間，至其於109年12
    月14日提起本件訴訟，已逾民法第197條第1項規定之二年時
    效，不得再請求侵權行為損害賠償。又訴訟權為憲法所保障
    之人民基本權利，偵查程序中當事人為說明其主張或其答辯
    之事實為正當，就爭執之相關内容與事實，本得提出有利於
    己之主張或抗辯，此屬當事人正當權利之行使，屬於自衛、
    自辯、或保護自身合法利益所發表之善意言論，自不構成侵
    權行為。查林正章、郭美祺、李錦河於臺南地檢署偵訊之陳
    述與答辯，係對原告告訴偽造文書、妨礙自由、恐嚇危害安
    全、公然侮辱等案件偵查中所為之陳述，旨在維護自身清譽
    、說明其事實為正當，屬因自衛、自辯或保護合法利益所發
    表之善意言論，原告執此主張為侵權行為，並非可採。
  ㈡另依成大教師評量要點第2點第3項第5款規定，年滿60歲之教
    師，應經過系、院教評會確認後，始得免接受評量。惟依10
    6年3月24日系教評會議紀錄，就李錦河105學年度教師評量
    案決議：「1.管院林院長為李助教之一級單位主管，今確突
    於評量將屆日改之為行政人力，無法依據教師法進行評量，
    詳見附件。2.基於以上理由，本系教評會委員皆迴避投票。
    」記載，可知該系教評會因全體委員迴避，確實未確認李錦
    河是否得免接受評量，亦未予評量，原告陳稱當次系教評會
    已確認李錦河免受評量之情詞，顯與事實不符。茲因系教評
    會未實質確認李錦河是否免受評量，故於106年4月19日召開
    之院教評會議決議亦無從審議。而李錦河因不服系教評會應
    評量而未評量，向成大教師申訴評議委員會提起申訴，經該
    會作成申訴有理由，認系教評會應實質審議李錦河105學年
    度教師評量案之決定。原告不服向教育部中央教師申訴評議
    委員會提出再申訴，業經教育部以106年11月7日臺教法（三
    ）字第1060121855號函，諭知部分再申訴不受理、部分駁回
    。
  ㈢嗣成大企管系再於107年5月24日召開106學年度第2學期第4次
    教評會通訊投票李錦河評量案，依會議紀錄記載未達2/3以
    上委員出席及2/3以上委員出席投票同意之情，可知再召開
    之系教評會因未達開議及投票門檻，亦未確認李錦河是否得
    免受評量。故於107年6月7日召開之106學年度第10次院教評
    會議決議：「二、企管系未依教務處函將李錦河助教105學
    年度評量案審議結果送本會審議，本案送校方依規定辦理。
    」準此，乃係因企管系教評會未實質審議李錦河是否免受評
    量或予以評量，管理學院自無從複審，上開院教評會決議並
    無違誤。茲因李錦河再提出申訴，經成大教師申訴評議委員
    會作成申訴有理由，請企管系另為適法之決定，企管系始於
    107年10月19日召開107學年度第1學期第1次教評會，決議通
    過李錦河免受評量。
  ㈣再郭美祺為成大管理學院秘書，承辦管理學院教評會等行政
    事務，具公務員身分。林正章時任成大管理學院院長，為管
    理學院教評會之委員及主持人，亦具有公務員身分，本件核
    屬公務員執行職務行使公權力之情形，原告逕依民法第185
    條、第185條及第188條規定，請求郭美祺、林正章與成大管
    理學院負連帶賠償責任，亦與法有違。原告主張林正章及郭
    美祺共同違背對於其行政所託應執行之職務云云，並未具體
    指出有何違背對於第三人應執行職務之情事，與民法第186
    條第1項規定自有未合。且林正章及郭美祺已依法辦理李錦
    河評量案，自無違背職務之情形。原告指稱郭美祺未依院教
    評會議決議送出李錦河評量資料云云，惟依成大教務處106
    年4月21日教密字第29號函說明二記載：「依管理學院106年
    04月20日送本處之105學年度接受評量教師名單彙整資料及
    系、院教評會記錄，未包含李錦河助教評量結果，敬請所屬
    系所依本校教師評量要點辦理評量事宜。」顯示郭美祺業已
    依院教評會之決議辦理，原告所指與事實不符。
  ㈤至原告如仍不服李錦河評量案之相關處置，或對於管理學院
    會議紀錄内容有所不服，依法應提再申訴，如仍對再申訴決
    定不服，應提起行政訴訟救濟。依民法第186條第2項規定，
    原告逕主張林正章及郭美祺須負損害賠償責任云云，亦欠缺
    保護之必要，並無可採。
  ㈥並聲明：1.原告之訴駁回。2.被告如受不利判決，請准供擔
    保得免為假執行。
三、本院之判斷：
　㈠按因故意或過失，不法侵害他人之權利者，負損害賠償責任
    ，故意以背於善良風俗之方法，加損害於他人者亦同，民法
    第184條第1項定有明文。次按侵權行為之成立，須行為人因
    故意過失不法侵害他人權利，亦即行為人之行為須具備歸責
    性、違法性，並不法行為與損害間有因果關係，始能成立，
    且主張侵權行為損害賠償請求權之人，對於侵權行為之成立
    要件應負舉證責任（最高法院100年度台上字第328號裁判要
    旨參照）。又按因侵權行為所生之損害賠償請求權，自請求
    權人知有損害及賠償義務人時起，二年間不行使而消滅，自
    有侵權行為時起，逾十年者亦同，民法第197條第1項亦定有
    明文。
　㈡經查：
　1.原告主張：其於106年3月24日召開成大管理學院企管系教評
    會，審查李錦河105學年度教師評量案，已依法作成李錦河
    年滿60歲免受評量之決議，並先後於106年4月10日及107年5
    月29日送交管理學院複審，均經郭美祺收受。然時任成大管
    理學院院長之林正章及執行秘書郭美祺，竟先後於106年4月
    19日及107年6月7日召開之院教評會議紀錄，記載其所召開
    之系教評會未依規定實質審查李錦河105學年度教師評量案
    ，無從審議系教評會決議，送教務處逕依規定辦理等決議，
    顯有不實記載原告未依規定審查李錦河105學年度教師評量
    案之情事，且對於原告送交其等複審106年3月24日系教評會
    決議李錦河105學年度教師評量案免受評量決議，未依規定
    審議，共同違背對「原告行政所託」應執行之職務，導致李
    錦河誤認是原告未依規定審查其之105學年度教師評量案，
    因而兩次對企管系提出申訴，並有恐嚇及公然污辱原告之不
    法侵害行為等情節，認林正章、郭美祺及李錦河三人共同不
    法侵害原告之名譽權、身心健康等人格法益，依民法第184
    條第1項、第185條、第186條第1項、第188條第1項及第195
    條第1項規定，訴請其等應連帶賠償原告所受損害（含律師5
    萬元及精神慰撫金10萬元），並應於成大管理學院網頁刊登
    道歉啟事，以回復原告名譽。
　2.是依原告上開主張，其知悉被告三人侵權行為時間，最遲至
    李錦河於107年6月7日召開第二次院教評會議為止，應堪認
    定。然其至109年12月14日始提出本件訴訟請求賠償（見卷
    第15頁本院收狀期日章），應已逾二年之請求權時效，亦堪
    認定。因此，縱認原告之主張為真，被告既已為時效抗辯，
    原告亦不得再為請求，是執此主張所為之請求，自不應准許
    。
　3.至原告另主張：其前對被告三人分別提出偽造文書及妨害自
    由告訴，其等於臺南地檢署108年度偵字第7430號（原告告
    訴林正章及郭美祺妨害自由案件）、107年度偵字第987號（
    原告告訴李錦河妨害自由案件）偵查中，又分別為虛偽陳述
    ，共同誣指為原告行政錯誤等情詞，因而均獲不起訴處分確
    定等情節，併為請求被告三人應連帶賠償及刊登道歉啟事回
    復其名譽之事由。
　4.然於刑事偵審程序中，當事人為說明其主張或答辯之事實為
    正當，就爭執事項本得提出有利於己之主張或抗辯，此乃訴
    訟權利之正當行使，要無構成不法侵權行為可言。是林正章
    、郭美祺及李錦河於臺南地檢署偵訊之陳述或答辯，乃係就
    原告對其等所提出之刑事告訴案件，行使訴訟上自衛或自辯
    之正當行為，要難謂為不法侵權行為，是原告此部分主張，
    亦難認可採。
　㈢從而，原告主張被告三人共同不法侵害其名譽權等人格法益
    之情詞，並無可採，是其依民法侵權行為損害賠償之規定，
　　請求被告三人連帶給付15萬及其法定遲延利息，並請求其等
    應於成大管理學院網頁刊登道歉啟事等事項，均不應准許。
四、綜上所述，原告依民法第184條第1項、第2項、第18條、第1
    85條、第195條等規定，請求被告連帶給付15萬，及自起訴
    狀繕本送達翌日起至清償日止，按週年利率5％計算之利息，
    並請求被告應於成大管理學院網頁刊登道歉啟事等事項，均
    為無理由，應予駁回。
五、本件事證已臻明確，兩造其餘攻擊防禦方法及所提證據，經
    審酌後認與本件判決之結果不生影響，爰不另一一論述，併
    此敘明。
六、論結：原告之訴為無理由，依民事訴訟法第78條，判決如主
    文。
中　　華　　民　　國　　110 　年　　11　　月　　30　　日
                  民事第五庭  法  官　陳淑卿
以上正本係照原本作成。
如對本判決上訴，須於判決送達後20日內向本院提出上訴狀。
如委任律師提起上訴者，應一併繳納上訴審裁判費。
中　　華　　民　　國　　110 　年　　12　　月　　8 　　日
                              書記官  謝璧卉